【裁判字號】    96,簡上,92
【裁判日期】    970411
【裁判案由】    返還租賃土地
【裁判全文】
臺灣臺中地方法院民事判決            96年度簡上字第92號
上  訴  人  乙○○
            甲○○
            丁○○○
                        號3樓
            戊○○
共      同
訴訟代理人  林道啟律師
複代理人    丙○○
被  上訴人  行政院農業委員會林務局東勢林區管理處
法定代理人  己○○
訴訟代理人  謝英吉律師
上列當事人間請求返還租賃土地事件，上訴人對於民國96年2月
15日本院豐原簡易庭94年度豐簡字第354號第一審判決提起上訴
，本院於民國97年3月28日言詞辯論終結，判決如下：
    主    文
上訴駁回。
第二審訴訟費用由上訴人負擔。
    事實及理由
壹、上訴聲明：
  一、上訴人方面：
    (一)原判決廢棄。
    (二)上開廢棄部分，被上訴人於第一審之訴駁回。
    (三)第一、二審訴訟費用由被上訴人負擔。
  二、被上訴人方面：如主文所示。
貳、本事件經本院審理結果，認原審判決之結果，經核於法要無
    不合，應予維持，茲引用原判決記載之事實及理由（如附件
    ）。
參、上訴人另補充略以：
  一、查被上訴人係按每年果樹之收成狀況計算果實分收金（即
      租金）之數額，開具繳納二聯單交由承租人，據以繳交租
      金，故倘無繳納租金之單據，即無從繳交。上訴人乙○○
      、丁○○○於原審表示願繳交租金，惟被上訴人始終拒不
      簽具繳納租金之單據與上訴人乙○○、丁○○○，從而上
      訴人乙○○、丁○○○即無單據足供繳交本件租金。因此
      ，上訴人乙○○、丁○○○未依約繳交租金即非可歸責，
      原審就此事實漏未審酌，尚有未合。
  二、上訴人乙○○是上訴人甲○○之兒子，上訴人甲○○是基
      於占有輔助人之法律關係協助上訴人乙○○來管理土地，
      原審漏未斟酌，亦有未洽。
肆、被上訴人另補充略以：
  一、本件上訴人乙○○、丁○○○均已積欠租金達二期以上之
      事實，有其二人歷年積欠政府果實分收代金明細表可憑。
      且上訴人乙○○、丁○○○亦於原審民國（下同）94年7
      月7日言詞辯論期日當庭表示，同意於本日起算五日內繳
      納租金；嗣上訴人乙○○、丁○○○二人仍未依期繳納上
      開欠租，經被上訴人於原審再以書狀向其二人為終止租約
      之意思表示。兩造租約既已終止，上訴人乙○○、丁○○○二人占用系爭土地即屬無合法正當權源，被上訴人請求
      其二人返還占用之系爭土地，自屬有據。
  二、上訴人戊○○於原審94年7月7日言詞辯論期日自承，伊於
      80年間向丁○○○購買系爭土地，伊係現耕人。上訴人甲○○於原審94年11月11日第一次履勘現場時自承伊有在假
      4 、5 地號土地耕種之事實；復於原審95年12月7 日第二
      次履勘現場時自承伊有在假4 、5 地號土地上，搭蓋鐵皮
      工寮及雙軌車道而占用土地之事實，甲○○於訴訟上辯稱
      伊僅為占有輔助人，顯與事實不符，無可採信。則被上訴
      人以乙○○、丁○○○違約將系爭林地轉讓第三人使用，
      終止兩造租約，請求其2 人返還占用之系爭土地，亦屬有
      據。綜上，上訴人之上訴，並無理由。
伍、法院之判斷：
  一、按承租人於租賃關係終止後，應返還租賃物；所有人對於
      無權占有或侵奪其所有物者，得請求返還之。對於妨害其
      所有權者，得請求除去之。民法第455條前段、第767條分
      別定有明文。經查：
      (一)本件上訴人乙○○、丁○○○與被上訴人間於系爭臺灣
        省德基水庫集水區域內國有森林用地出租造林契約書第
        6 條第6 、7 款約定：6 、乙方（按指上訴人乙○○、
        丁○○○，下同）不依約給付租金達兩期以上者，7 、
        乙方未經甲方同意將租賃物全部或一部轉租或與他人合
        耕或以任何方式與他人合作經營者，甲方（按指上訴人
        ）得終止租約收回林地，此有系爭契約書附卷可憑，且
        為兩造所不爭執，堪信為真實。
      (二)本件被上訴人起訴主張上訴人乙○○、丁○○○積欠2
        期以上租金未給付，已違反造林出租契約第6 條第6 款
        規定等情，業據其提出大甲溪事業區第68林班假4 、5
        地相對人乙○○、丁○○○歷年積欠政府果實分收代金
        明細表等為證，自堪信為真實。而查：
        1.上訴人乙○○雖於原審辯稱：被上訴人未依法定相當
          期限催告伊支付租金云云。然查，本件即認上訴人林
          東平上開辯稱屬實；然被上訴人已於原審94年7 月7
          日言詞辯論期日當庭催告上訴人乙○○、丁○○○繳
          納租金，且亦經上訴人乙○○當庭同意自該日起算5
          日內繳納租金，惟上訴人乙○○、丁○○○迄至本件
          言詞辯論期日亦未繳納。
        2.上訴人於本院審理時，復以被上訴人未開具租金繳納
          二聯單交由上訴人據以繳交租金云云，然本件即認被
          上訴人未開具單據，然上訴人儘可以往年繳納租金之
          計算標準，自行計算應補繳金額後，以現金寄交被上
          訴人，或將租金提存法院等方式為之，惟亦未見上訴
          人有該等繳交租金行為。是上訴人此部分之辯解，自
          亦不可採。
        3.據上，被上訴人以上訴人乙○○、丁○○○積欠2期
          以上租金之事由，終止上開出租造林契約，於法即無
          不合。
      (三)被上訴人主張上訴人乙○○、丁○○○種植非造林之果
        樹，亦未於期限內實施造林，違反造林出租契約第6條
        第10款約定等事實，業據原審法院會同兩造至上開林地
        現場實施勘驗屬實；再上訴人甲○○、戊○○未經被上
        訴人同意，於系爭土地上建有鐵皮工寮及鐵皮水塔、雙
        軌車道並栽種果樹、茶樹作物等事實，亦有原審勘驗筆
        錄在卷可憑。從而，被上訴人主張上訴人乙○○、甲○○應將坐落臺中縣和平鄉大甲溪事業區第68林班地編號
        假4、5地號，面積18744平方公尺之土地返還被上訴人
        及上訴人乙○○、甲○○應將如附圖所示A1之雙軌車道
        ，面積37平方公尺、附圖所示B 之鐵皮工寮，面積109
        平方公尺及附圖所示C 之不鏽鋼水塔，面積27平方公尺
        拆除，並將其坐落之土地返還被上訴人；上訴人丁○○○、戊○○應將坐落臺中縣和平鄉大甲溪事業區第68林
        班地編號假54地號，面積8078平方公尺之土地返還被上
        訴人，洵屬有據，應予准許。至上訴人主張上訴人乙○○是上訴人甲○○之兒子，上訴人甲○○是占有輔助人
        之法律關係來協助上訴人乙○○來管理土地云云；然按
        所謂輔助占有人，重在其對物之管領，係受他人之指示
        ，至是否受他人之指示，仍應自其內部關係觀之，所謂
        內部關係，即民法第942 條所指受僱人、學徒或其他類
        似關係。再抗告人雖為債務人之女，並與之住於同一屋
        內，但其本人如確已結婚成家獨立生活，而無從自內部
        關係證明其使用被執行之房屋係受債務人之指示時，尚
        難謂該再抗告人為債務人之輔助占有人（最高法院65
        年台抗字第163 號判例意旨參照）。本件上訴人就上開
        主張，並未據舉證以實其說，尚難遽予採信。且依上訴
        人甲○○於原審法院二次履勘現場時所為之陳述，其既
        有自行於系爭土地上種植果樹、建有工寮、雙軌車道等
        工作物之事實，其謂僅係受上訴人乙○○之指示而輔助
        占有系爭土地，亦明顯與事實不符，無可採信。
  二、綜上所述，原審依上訴人乙○○、丁○○○與被上訴人間
      之租賃契約，及所有物返還請求權、無權占有所生之不當
      得利等法律關係，為上訴人等應分別返還土地及給付租金
      、不當利得之敗訴判決，並依法為假執行之宣告，經核於
      法並無不合。上訴論旨求予廢棄改判，為無理由，應予駁
      回。
陸、本件事證已臻明確，兩造其餘之攻擊、防禦方法於判決結果
    已無影響，無一一論述之必要，並此敘明。
據上論結，本件上訴為無理由，依民事訴訟法第436條之1第3項
、第449條第1項、第454條第1項前段、第2項前段、第78條，判
決如主文。
中    華    民    國    97    年    4     月    11    日
                民事第四庭    審判長法  官  王  銘
                                    法  官  陳文燦
                                    法  官  王鏗普
正本係照原本作成。
不得上訴
中    華    民    國    97    年    4     月    11    日
                                    書記官


司法院資訊處製作；財團法人民間司法改革基金會備份。
